最高法院民事判決　　　　　　　　　　　　　　　　九十三年度台上字第八五六號
　　　上　訴　人　客喜康企業股份有限公司
　　　法定代理人　張振德
　　　訴訟代理人　廖繼鋒律師
　　　　　　　　　楊盤江律師
　　　被 上訴 人　敦品文化廣場有限公司
　　　法定代理人　李耀中
　　　訴訟代理人　陳守文律師
右當事人間請求損害賠償事件，上訴人對於中華民國九十一年五月七日台灣高等法院
台中分院第二審判決（八十九年度上字第二三二號），提起上訴，本院判決如下：
    主  文
原判決廢棄，發回台灣高等法院台中分院。
    理  由
本件被上訴人主張：伊於民國八十七年五月二十八日及同年八月十四日分別與上訴人
訂立真鍋珈琲館加盟契約（下稱系爭契約），成立真鍋珈琲館加盟店板橋民族店及新
店民權店二加盟店，上訴人依約應於契約期間內提供ＫＮＯＷ｜ＨＯＷ包括真鍋商標
及服務標章授與伊使用。詎伊於加盟後未屆一年，「真鍋」商標及服務標章即因上訴
人積欠債務而遭其債權人聲請法院拍賣，上訴人無法繼續提供該有效之商標供伊使用
，顯已給付不能。又上訴人於八十八年七月一日起未經伊同意片面將原有真鍋珈琲館
加盟店改名為客喜康珈琲館加盟店而為同性質同方法之經營，並將原僅供真鍋珈琲館
專屬之咖啡豆及經營ＫＮＯＷ｜ＨＯＷ，轉提供客喜康加盟店使用，而對舊有加盟業
者拒絕履行原契約義務，嚴重違反加盟契約。伊因以堅持真鍋珈琲館繼續經營之目的
已無法達成，乃發函終止兩造之加盟契約，上訴人應賠償伊新台幣（下同）二百二十
六萬一千四百八十元之損害等情，爰依民法第二百二十六條、第二百五十六條、第二
百六十條規定，求為命上訴人給付一百九十九萬一千六百九十一元加付法定遲延利息
之判決（超過上開金額本息部分，第一審判決被上訴人敗訴，被上訴人並未聲明不服
）。
上訴人則以：依雙方簽訂之加盟契約營運規則第三條第三項約定，伊得視營運發展需
要，修改真鍋珈琲館之企業識別系統，如須更換招牌時，被上訴人必須無條件配合，
而伊更改企業識別系統，請求被上訴人配合辦理，被上訴人置之不理，更自行拆除伊
出資製作之招牌，顯已違約，被上訴人應賠償伊二百六十萬元之違約金及十四萬三千
三百九十八元之招牌費用。另被上訴人尚積欠伊權利金和貨款四十五萬四千二百四十
元，扣除伊應返還之保證金後，被上訴人無請求伊賠償之餘地等語，資為抗辯。
原審維持第一審所為上訴人敗訴之判決，駁回其上訴，無非以：被上訴人主張之事實
，業據其提出加盟契約書二份為證，且為上訴人所不爭執，堪信為真實。上訴人雖以
前開情詞置辯。惟上訴人依系爭加盟契約第三十條約定應賦予被上訴人「真鍋」珈琲
館加盟店之身分及進行營業之資格，並授權該真鍋商標及服務標章與被上訴人使用，
不得藉修改其企業識別系統而逃避授權真鍋商標及服務標章予被上訴人使用之義務。
茲上訴人因負欠他人債務致「真鍋」商標遭法院拍賣，而不能提供真鍋商標與被上訴
人使用，自已陷於給付不能，被上訴人於八十八年七月十五日委託律師通知上訴人終
止加盟契約，於法並無不合。兩造之加盟契約既已終止，被上訴人依民法第二百六十
三條準用同法第二百六十條之規定，並得請求上訴人損害賠償。關於被上訴人請求之
項目及金額審酌如下：(一)加盟保證金：被上訴人給付上訴人二家加盟店之保證金，分
別為七十萬元、及六十二萬五千元，此保證金應返還被上訴人。(二)加盟金：被上訴人
加盟時另給付上訴人與保證金同金額之加盟金，惟此加盟金，於加盟契約終止契約後
與上訴人所提供真鍋珈琲館加盟店所需之一切企業經營ＫＮＯＷ｜ＨＯＷ不具對價關
係，上訴人應將該加盟金中超過對價關係之部分，依契約存續期間之比例計算返還被
上訴人。經核算上訴人應返還之加盟金分別為四十七萬六千八百九十五元及四十七萬
七千七百四十元，計九十五萬四千六百三十五元。(三)招牌押租金：兩造於加盟契約終
止後，上訴人應返還被上訴人承租招牌之押租金各四萬元，共計八萬元。(四)真鍋珈琲
館商標及服務標示撤除更換費：被上訴人於加盟契約終止契約後，為避免侵害商標專
用權，而將所有表彰該商標及標示之招牌、設備器具及其他相關物品予以撤除更換新
品，因而受有撤除更換招牌費用十二萬一千四百二十二元、玻璃裝潢部分撤除更換費
用二萬五千二百元、盤皿等撤除更換費用四萬零三百九十二元、吧檯後方炭火咖啡木
匾拆除更換費用七千元、制服更換、廣告面紙、ＭＥＮＵ更換共十三萬二千四百一十
元之損失，於扣除招牌之租金四萬五千六百五十八元、五萬一千零七十二元後，上訴
人尚應賠償二十二萬九千六百九十四元。上訴人因加盟契約終止後應返還被上訴人之
保證金、加盟金、招牌押租金及因債務不履行所應負擔之損害賠償責任合計金額共為
二百五十八萬九千三百二十九元，扣除被上訴人積欠上訴人貨款共四十五萬四千二百
四十元及於契約終止後未將招牌返還上訴人，應賠償上訴人招牌製作費用十四萬三千
三百九十八元，上訴人主張抵銷金額五十九萬七千六百三十八元。被上訴人得請求上
訴人給付之金額為一百九十九萬一千六百九十一元。從而，被上訴人依民法第二百二
十六條、第二百五十六條、第二百六十三條規定，請求上訴人給付一百九十九萬一千
六百九十一元本息，應予准許，為其判斷之基礎。
按契約終止後之保證金、加盟金、招牌押租金返還請求權，與因給付不能債務不履行
之損害賠償請求權，兩者法律關係不同，其請求權各別存在。本件被上訴人係主張因
上訴人有給付不能情事，依民法第二百二十六條、第二百五十六條、第二百六十條規
定，本於債務不履行之法律關係，請求上訴人賠償損害，而非主張本於契約終止後之
保證金、加盟金、招牌押租金返還請求權，請求上訴人返還上開保證金、加盟金、招
牌押租金，乃原審既未依民事訴訟法第一百九十九條、第一百九十九條之一之規定予
以闡明，被上訴人是否為訴之追加，及上訴人是否同意被上訴人所為訴之追加，卻逕
依契約終止後之保證金、加盟金、招牌押租金返還請求權，而判決上訴人應返還被上
訴人上開保證金、加盟金、招牌押租金本息，依民事訴訟法第四百四十六條第一項規
定，已有未合。次按契約之終止，僅使契約自終止之時起嗣後消滅，並無溯及效力，
使契約自始歸於消滅。故在終止以前之契約關係，尚不發生回復原狀之問題。又民法
第二百六十三條固規定同法第二百六十條之規定，於當事人依法律之規定終止契約者
準用之，惟民法第二百六十條規定解除權之行使，不妨礙損害賠償之請求，並非積極
的認有新賠償請求權發生，不過規定其因債務不履行，即給付不能或給付遲延所生之
舊賠償請求權，不因解除權之行使而失其存在，仍得請求而已，故因契約消滅所生之
損害，不在民法第二百六十條所定得請求賠償之列。如上所述，被上訴人既係本於給
付不能之債務不履行之法律關係，請求上訴人賠償損害，然前開之保證金、加盟金、
招牌押租金及真鍋珈琲館商標及服務標示撤除更換費用，是否確為上訴人因給付不能
所發生之損害？抑為因契約終止而消滅後所發生之損害？原審亦未調查明晰，遽判命
上訴人賠償，亦嫌速斷。上訴論旨，指摘原判決不當，求予廢棄，為有理由。
據上論結，本件上訴為有理由。依民事訴訟法第四百七十七條第一項、第四百七十八
條第二項，判決如主文。
中　　　華　　　民　　　國　　九十三　　年　　　四　　　月　　二十九　　日
                              最高法院民事第五庭
                                  審判長法官  朱　錦　娟
                                        法官  顏　南　全
                                        法官  許　澍　林
                                        法官  葉　勝　利
                                        法官  鄭　玉　山
      右正本證明與原本無異
                                              書  記  官
中　　　華　　　民　　　國　　九十三　　年　　　五　　　月　　　十　　　日
                                                                        Ｅ
